【裁判字號】    90,上易,1943
【裁判日期】    900307
【裁判案由】    詐欺
【裁判全文】
臺灣高等法院臺南分院刑事判決                    九十年度上易字第一九四三號
    上  訴  人  臺灣臺南地方法院檢察署檢察官
    被      告  壬○○
                己○○
    共      同
    選任辯護人  邱玲子
右上訴人因被告詐欺案件，不服臺灣臺南地方法院八十九年度易字第一二一六號中華
民國九十年十月十九日第一審判決（起訴案號：臺灣臺南地方法院檢察署八十八年度
偵字第一二八五號），提起上訴，本院判決如左：
    主    文
上訴駁回。
    理    由
一、公訴意旨略以：壬○○及其妻己○○明知經濟拮据，已無償債能力，竟意圖為自
    己不法之所有，並基於概括犯意之聯絡，由壬○○出面，向丁○訛稱：伊已向地
    主租妥土地，要在高雄縣路竹鄉蓋一南部規模最大之中古車商場，一次需付二年
    租金，伊手頭僅有新台幣（下同）一、二千萬元之資金等語，致丁○陷於錯誤，
    而於民國（下同）八十八年二月五日、同年二月十二日及同年六月三十日，分別
    借予一百二十萬元、三十萬元及六十四萬元，上開之款項由丁○以電匯方式匯入
    己○○之帳戶內，並由己○○簽發付款人為台南區中小企業銀行府城分行、八十
    八年九月一日、金額一百二十萬元之支票一紙交付予丁○，經為付款提示不獲付
    款。壬○○夫妻復於八十八年七月間，由壬○○出面向丁○詐稱：伊有法拍車可
    出售，有利可圖等語，己○○則在旁附和，致丁○不疑有詐，而允諾買六輛車，
    陸續以電匯方式匯款入己○○之帳戶內共計二百九十三萬元，供為買車車款，並
    由壬○○簽發本票交予丁○，藉以取信之，詎壬○○迄今未交車。另丁○於八十
    八年六月十四日曾以五十一萬元向壬○○購買自用小客車一輛，壬○○於交車後
    ，向丁○騙稱：可以該車暫向銀行貸款，供伊週轉，伊會按時繳付本息等語，致
    告訴人發生錯誤，以該車向花旗銀行借得六十五萬元。詎壬○○於詐取上開款項
    後，彼夫妻即逃匿無蹤，丁○始知受騙，因認壬○○、己○○二人共同涉有刑法
    第三百三十九條第一項之連續詐欺取財罪嫌等語。
二、公訴人認被告均涉有詐欺取財罪嫌，係以右揭事實，已據告訴人丁○指訴綦詳，
    且有買車明細表、郵局匯款執據、本票、支票、退票理由單影本存卷足稽及證人
    庚○○、辛○○、戊○○之證述為依據。惟被告壬○○、己○○均堅決否認有何
    詐欺取財犯行，被告壬○○辯稱：告訴人丁○與乙○○均為高利貸集團成員，惟
    伊並未向丁○直接借過錢，丁○所持有伊簽發之本票，實係因伊自八十五年起陸
    續向乙○○借錢，因所借貸金額之月息高達百分之十，至八十八年所給付乙○○
    之金額即有三、四千萬元之多，其中仍保有憑據者即有二千九百零二萬二千三百
    五十八元，且上開給付之金額多為支付利息，實際借款金額只有二百多萬元而已
    ，因伊至八十八年九月下半年已無力償還，乙○○乃將伊所簽發之本票交由不同
    之人即由乙○○、高焜、甲○○、吳國忠、林明良、丙○○等人對伊提起告訴，
    至於乙○○借給伊的錢是否係乙○○轉向丁○所調借，伊並不清楚，因伊只知道
    己○○帳戶內有匯入向乙○○所調借之款項，不知是何人匯入，惟伊並未向丁○
    借貸過金錢，亦無詐欺之行為等語；被告己○○則辯稱：伊戶頭係交給壬○○使
    用，且未向丁○借過錢，伊並無詐欺之行為等語。
三、按犯罪事實應依證據認定之，無證據不得推定其犯罪事實；又不能證明被告犯罪
    者，應諭知無罪之判決，刑事訴訟法第一百五十四條、第三百零一條第一項分別
    定有明文。又告訴人之指訴，係以使被告受刑事追訴為目的，是其指訴是否與事
    實相符，仍應調查其他證據，以資審認；必其所述與事實相符，而就其他方面調
    查，復無瑕疵可擊，始足據為論罪科刑之基礎；且刑法第三百三十九條第一項詐
    欺罪成立，以意圖為自己或第三人不法所有，以詐術使人將本人或第三人之物交
    付為要件。所謂以詐術使人交付，必須被詐欺人因其詐術而陷於錯誤，若其所用
    方法，不能認為詐術，亦不致使人陷於錯誤，即不構成該罪，有最高法院六十一
    年台上字第三０九九號、四十六年台上字第二六０號判例足資參照。
四、經查：
  (1)告訴人丁○就其指訴有於八十八年二月五日、同年二月十二日及同年六月三十日
    ，分別借予被告一百二十萬元、三十萬元及六十四萬元，而上開款項並以電匯方
    式匯入被告己○○帳戶內等情，固據其提出郵政國內匯款執據影本三紙為證，惟
    考諸告訴人丁○歷次於本案檢察官偵訊時（即八十八年度偵字第一二八五一號）
    所供上開三筆借款之情節，其首於八十八年十月十五日向臺灣台南地方法院檢察
    署提出之告訴狀中稱：「次查被告壬○○、己○○二人明知經濟拮据，已無支付
    能力，竟意圖為自己不法之所有，分別於八十八年二月五日向告訴人借一百二十
    萬元、二月十二日借三十萬元、六月三十日借六十四萬元，以上事實有告訴人於
    上揭日期匯款予被告己○○之郵政匯款執據影本三紙可證。其中一百二十萬元之
    借款約定八十八年九月一日返還，有被告己○○所簽發，付款人為台南區中小企
    業銀行府城分行面額一百二十萬元之支票影本可憑，其餘借款則約定八十八年九
    月三十日清償。」；繼於偵查中先稱：「（問：被告除向你借六十五萬元以外，
    是否尚有借款？）二百六十五萬元。」，繼稱：「（問：要告的款項多少？）買
    車部分三百四十四萬元，借款是二百三十四萬元。」，復稱：「（問：壬○○共
    欠你多少錢？）借款二百三十四萬，購車匯給他三百四十三萬元，共五百七十七
    萬元」，末稱：「（問：告壬○○詐欺多少錢？）八十八年二月五日、六月三十
    日、七月三十一日共借二百三十四萬元，．．．．．．，借款部分我匯款給他，
    或是他到我這拿現金。」等語。微論所供上開借款金額、時間均前後不一相互矛
    盾，已難輕採為被告犯罪之證據，且告訴人丁○就有關被告係分別或同向告訴人
    借款、借款之地點及由被告何人以何種理由向告訴人訛詐借款等重要情節之供述
    均付之闕如，況遍閱本案（即八十八年度偵字第一二八五一號）偵查卷宗內亦無
    起訴書所載「由壬○○出面，向丁○訛稱：伊已向地主租妥土地，要在高雄縣路
    竹鄉蓋一南部規模最大之中古車商場，一次需付二年租金，伊手頭僅有一、二千
    萬元之資金等語」之有關上開三筆借款情節之記載，足見告訴人丁○電匯前揭三
    筆金額之原因已有未明，參以告訴人丁○於原審亦供稱：「（問：被告夫妻向你
    借款，你是如何付款？）從我自己郵局的戶頭匯給他的，我是透過乙○○才認識
    壬○○、己○○，我認識他們七、八個月才借錢給他。」、「（問：那你為何願
    意借那麼多錢給被告？）是因為他和乙○○是朋友，我信任乙○○才借給他。」
    等語明確，是告訴人丁○既係透過乙○○而認識被告，則被告壬○○辯稱：其係
    向乙○○借款，至於乙○○所貸予之金錢是否係轉向丁○所調借其並不清楚，其
    只知道己○○帳戶內有匯入向乙○○調借之款項，不知是由何人匯入等語，即非
    無據，從而縱認告訴人丁○確有電匯前揭三筆金額給被告，惟告訴人丁○為何匯
    款至己○○帳戶內之原因究屬不明，自難僅因被告己○○之帳戶內有丁○匯入之
    款項，即可遽認被告二人有施用詐術之行為。
  (2)被告壬○○供稱其係自八十五年起陸續向乙○○借錢，因所借貸金額之月息高達
    百分之十，至八十八年所給付乙○○之金額其中仍保有憑據者即有二千九百零二
    萬二千三百五十八元等情，已據其供明在卷可按，且有被告所提出之乙○○於八
    十七年八月份傳真給被告壬○○之帳目明細表一紙及郵政國內匯款執據四十紙、
    華南商業銀行匯款回條聯、台南市第三信用合作社匯款申請書、台南區中小企業
    銀行跨行匯出匯款申請書各一紙、支票號碼及現金償付明細表各一份等影本附卷
    可稽，而前揭傳真帳目明細表之內容復為證人乙○○於原審所自承，且經細繹該
    紙帳目明細表，其內容係分為上下二部分：上半部記載為自八十七、三、二至八
    十七、八、二十四壬○○共借款十五次，計五百四十萬元，每筆借款之後面記明
    何時起無利（即未付利息）；明細表之右側記明：「利至十一月至四一五五」、
    「本五四０萬」等語，足見其係表示前開五四０萬之借款，至當年年底尚有利息
    四百十五萬五千元未付。另其下半部係記載自八十七、九、二十八至八十七、十
    一、七壬○○共借款七次計三０五萬元，均無利（即未付利息），明細表之右側
    亦記明「利二個月六十一萬」、「本三０五」等語。是依此可知，被告壬○○向
    乙○○借用三０五萬元，應付之二個月利息為六十一萬元，則借三０五萬元一個
    月應付利息為三十萬五千元，亦即月息一成，借一百萬元一個月利息十萬元，顯
    見被告供稱乙○○所借之款項均以高利計算等情，並非無據。
  (3)告訴人丁○固指稱：被告壬○○夫妻復於八十八年七月間，由壬○○出面向丁○
    詐稱伊有法拍車可出售，有利可圖，己○○則在旁附和，致告訴人不疑有詐，而
    允諾買六輛車，陸續以電匯方式匯款入己○○之帳戶內共計二百九十三萬元等情
    ，惟此不僅為被告所堅決否認，且告訴人丁○就其有「陸續以電匯方式匯款入己○○之帳戶內共計二百九十三萬元」一節亦僅提出郵政國內匯款執據三紙及被告
    壬○○簽發之本票八紙為憑，觀諸該三紙郵政匯款執據之金額僅為一百十一萬元
    ，另本票總數之金額為五百零一萬元，與告訴人指訴有匯款「二百九十三萬元」
    之金額無一相符，且經細繹該八紙本票內容結果，不僅其上之發票日均填載為八
    十八年九月十五日，且八紙本票復為連號票據（票據號碼自００七三五二至００
    七三五九），有該本票八紙影本存卷可徵，顯見該八紙本票均係於同日同時連續
    簽發完成且非作為上開告訴人匯款執據之相對等額擔保，至為明灼！而上開本票
    既非係因告訴人丁○有匯款至己○○帳戶而由被告壬○○所簽發之相對等額擔保
    ，則告訴人丁○為何會執有前揭本票？其持有票據之過程如何？其間已見蹊翹，
    參以被告壬○○供稱：因伊至八十八年九月下半年已無力償還，乙○○乃將伊所
    簽發之本票交由不同之人即由乙○○、高焜、甲○○、吳國忠、林明良、丙○○
    等人對伊提起告訴等情，亦有臺灣台南地方法院檢察署八十八年偵字第一二四六
    三號、八十八年偵字第一四０五三號、臺灣高雄地方法院檢察署八十八年偵字第
    二四二六二號、八十八年度偵字第二七三０六號、八十八年偵字第二三八七五號
    移送併辦之偵查卷宗可稽，足見被告壬○○辯稱其係向乙○○借款並非向丁○借
    款等語，即屬信而有徵，堪予採信。雖證人庚○○於偵訊時證稱：伊有經丁○介
    紹向壬○○買車云云；證人辛○○亦結證：伊有向壬○○買車，車款係委請乙○○匯予壬○○云云；證人戊○○結證：曾目睹丁○交款予壬○○，說要買車的錢
    ，當時有問壬○○何時交車，劉某說一、二天交車云云；證人庚○○於本院調查
    時結證：伊是丁○介紹向壬○○買一年多中古車，被劉某詐騙六十多萬元云云；
    告訴人丁○稱：伊介紹庚○○向壬○○買拍車，結果六十萬元泡湯了云云。惟細
    究該等證人之證詞均為一些不著邊際之陳述，就有關丁○係如何向被告壬○○購
    買何種法拍車之具體情節及交付何種款項之陳述均模糊以對，且復與前開調查所
    得不符，自難僅憑證人如此有嚴重瑕疵之證詞，遽可作為被告犯罪之證據。從而
    被告壬○○既非向告訴人丁○借款，自無所謂可對之施用詐術並致其陷於錯誤之
    可言。
  (4)告訴人丁○名下僅有一輛車號Ｙ８─３１４０號之自小客車，且係於八十八年七
    月十六日辦理新領牌照之新車並非法拍車等情，有交通部公路局嘉義區監理所台
    南監理站（九十）嘉監南字第９０１１１６３號函檢附之車籍資料影本在卷可憑
    ，而告訴人丁○係以該車向花旗銀行辦理動產擔保設定乙節，亦據告訴人所自承
    ，至於告訴人丁○如何取得該車及如何以之向花旗銀行辦理貸款，告訴人丁○在
    偵查中係以訴狀陳稱：「告訴人於八十八年六月十四日以新台幣五十一萬元向被
    告壬○○購買裕隆Ｃｅｆｉｒｏ二千西西自小客車壹部，而被告壬○○於交車後
    ，向告訴人稱該車可暫向銀行貸款供其週轉，貸款本金利息他會按期繳納等情，
    告訴人不疑有他，乃向美商花旗銀行貸得六十五萬元，詎被告取得該六十五萬元
    後隨即逃逸，亦未按期向銀行繳納貸款，顯然被告有詐欺告訴人六十五萬元之嫌
    。」；在原審訊問時係供稱：「（問：你名下的汽車有幾輛？）我名下的車只有
    一輛Ｙ８─３１４０日產二千西西的車。」、「（問：你該輛有無辦理動產擔保
    過？）有辦理過，是向花旗銀行辦理的。」、「（問：你辦理前開動產擔保，是
    否只付頭期款，而以其餘款項向銀行辦理動產擔保新車貸款購車？）當初大約是
    在八十七年時，我父親想買一台新車，壬○○跟我遊說說他有很多法拍車，是新
    車，是經銷商抵押貸款被法拍的，他跟我及乙○○說他跟法院關係很好，叫我籌
    點錢，將法院拍賣的車標下來，之後我就匯了六十四或六十五萬給壬○○，然後
    壬○○就說車子下來就給我，之後拖了一、二個月，壬○○叫我們去賣車，我跟
    壬○○催討後，大約在八十八年七月份，我才拿到那輛車，在拿到車之前，壬○○帶花旗銀行台南分行一位陳怡珍小姐，壬○○說他和他們經理關係很好，叫我
    將該輛車辦理貸款利率很低只有百分之九，我之前匯給他的錢，他說他要投資買
    別的車，所以我買Ｙ８─３１４０就變成以動產擔保方式辦理購車貸款。」、「
    （問：該車的動產擔保，何人是登記為債務人？）當時動產擔保是登記我為債務
    人，壬○○是答應我說每個月的二萬一千七百多元的分期付款費用他會幫我付，
    結果他人跑掉，都是我一個人付，結果就由我本人付分期款項，之後我承擔不了
    ，由我父親代付分期付款款項，是在何時付清我不清楚，所以到目前為止，該輛
    車動產擔保是否有付清我不清楚，但是我在今年大約九十年一月份我父親才告訴
    我說該輛車他已經幫我將該輛車的分期付款款項付清。」等語。按依告訴人前後
    所陳「取得該車之日期」、「給付給壬○○之款項數額」不僅前後不相一致，且
    該輛車號Ｙ８─３１４０號自小客車係於八十八年七月十六日新領牌照之新車並
    非法拍車，該款車種於八十八年上市時之車價最低為七十九萬九千元之事實，亦
    有前開交通部公路局嘉義區監理所台南監理站函檢附之異動歷史查詢及台南市汽
    車商業同業公會九十年六月十三日（九十）南市汽商治字第０６０號函各一紙在
    卷可稽，足見告訴人供稱其係以「五十一萬元」或「六十四萬、六十五萬」即可
    購得該車之情節顯與事實嚴重不符。況經原審向美商花旗銀行台南分行函查結果
    ，該車係告訴人丁○以辦理動產擔保設定方式而貸款購買之新車，且該筆申請融
    資之貸款六十五萬元係直接撥款給車商國通公司等情，業據美商花旗銀行股份有
    限公司台南分行以九十年八月十五日（九十）消管字第一七四七號函敘明白，是
    該筆六十五萬元之融資貸款既屬購車貸款且係撥付給車商，被告壬○○並未取得
    該筆款項，足見告訴人丁○指稱：係以該車向花旗銀行借得六十五萬元而供被告
    壬○○週轉云云，即屬虛枉之詞且難以憑信，益見被告壬○○供稱：伊並未向丁○借款等語，即屬信而有徵，堪信為真實。
  (5)綜上所述，被告壬○○、己○○既未向告訴人丁○借款，自無所謂可對之施用詐
    術並致其陷於錯誤之可言，縱認被告壬○○向乙○○借貸而匯入被告己○○帳戶
    內之款項，係乙○○轉向丁○調借而來之資金，此亦屬乙○○與丁○二人間之問
    題，乙○○如何向丁○借貸金錢究與被告二人無關，自難僅因被告壬○○有向乙○○借款即遽認被告二人有詐欺之犯行。此外復查無其他積極證據足資證明被告
    二人有何詐欺取財之行為，自不能僅依告訴人丁○前揭有嚴重瑕疵之指訴，即認
    被告等有詐欺取財犯行，為不能證明被告犯罪，衡之前揭規定，原審判決諭知被
    告二人均無罪，認事用法核無不當。
五、檢察官上訴意旨以：被告若係向乙○○訛稱：伊在高雄縣路竹鄉蓋南部規模最大
    之中古車商場及以伊從事法拍車買賣等語，欺罔乙○○，而向乙○○詐借款項，
    乙○○因現金不足，將被告所誆稱之上開之語轉告丁○，而向丁○轉調現金予被
    告，則乙○○及丁○均因被告之欺罔而陷於錯誤，被告所為亦與詐欺罪之構成要
    件相當等由，指摘原判決不當。惟查，被告若有以上開謊言向乙○○詐借款項情
    事，為被告向乙○○借用款項部分是否構成詐欺罪問題，與乙○○自己以被告所
    說之語轉述向丁○調資金借予被告，係兩回事。蓋被告並無教唆乙○○如此做，
    被告本人亦無對丁○有何施用詐術，而致丁○陷於錯誤交付金錢予被告之情事，
    則告訴人丁○之告訴顯有重大瑕疵，不足作為被告犯罪之論據。是本件上訴為無
    理由，應予駁回。
六、移送併辦意旨另以（臺灣臺南地方法院檢察署九十年度偵字第一二四六六號、臺
    灣高雄地方法院檢察署九十年度偵字第二○八四○號）：被告二人另涉連續詐欺
    、公司法罪嫌，且與本案起訴事實有連續犯及牽連犯之裁判上一罪關係云云。惟
    本案被告二人既均經原審判決諭知無罪，檢察官不服原判決，提起第二審上訴，
    並經本院判決上訴駁回，維持原審無罪之判決，則移送併辦部分自與本案無何連
    續犯或牽連犯之裁判上一罪關係，本院自無從准予併辦，因此應退回臺灣臺南地
    方法院檢察署及臺灣高雄地方法院檢察署，由該檢察署檢察官另行偵辦，附為敘
    明。
據上論結，應依刑事訴訟法第三百六十八條，判決如主文。
本案經檢察官洪泰文到庭執行職務。
中      華      民      國    九十      年      三      月      七      日
                                     臺灣高等法院臺南分院刑事第五庭
                                         審判長法官
                                               法官
                                               法官
（不得上訴）


司法院資訊處製作；財團法人民間司法改革基金會備份。
